【裁判字號】    92,訴,512
【裁判日期】    920516
【裁判案由】    分割共有物
【裁判全文】
臺灣高雄地方法院民事判決  九十二年度訴字第五一二號
    原      告  甲○○
    訴訟代理人  李文禎律師
                黃如流律師
    被      告  乙  ○
                丙○○
                戊○○
                丁○○
    共      同  己○○
    訴訟代理人
右當事人間請求分割共有物事件，本院判決如左：
    主      文
兩造共有坐落高雄縣梓官鄉○○○段第七三六地號，地目旱，面積四○七四平方公尺
之土地准予分割。分割方法為如附圖所示甲案之Ａ部分（面積一三五八平方公尺）分
歸原告所有，Ｂ部分（面積二七一六平方公尺）分歸被告乙○、丙○○、戊○○、丁○○各按其應有部分比例保持共有。
訴訟費用由被告乙○、丙○○、戊○○、丁○○各負擔九分之二、四十五分之二、四
十五分之十六、四十五分之二，餘由原告負擔。
    事      實
甲、原告方面：
  一、聲明：求為判決如主文第一項所示。
  二、陳述：
    (1)、緣坐落高雄縣梓官鄉○○○段第七三六地號（地目旱，面積四○七四平方公
        尺）為兩造所共有（伊之應有部分為三分之一，被告乙○、丙○○、戊○○
        、丁○○之應有部分各九分之二、四十五分之二、四十五分之十六、四十五
        分之二），而前揭土地就其使用目的非不能分割，且兩造亦未訂立不予分割
        之期限，經伊向被告請求按分管現狀分割，惟兩造就分割之方法無法達成協
        議，為此乃依法訴請裁判分割，並請求按如主文第一項所示之方法予以原物
        分配。
    (2)、系爭土地兩造業按如附圖所示甲案之方式現狀分管，而伊於分割後因欲將之
        出賣予隔鄰土地（同段第七三五之一地號）之所有人即訴外人蔡訓德，故願
        分得甲案之Ａ部分，而如甲案之Ｂ部分其上原即有被告等人家族所使用之墳
        地，為達土地之充份利用，自以將該部分土地分歸其等共有較具經濟價值且
        方便利用，為此請求以如主文第一項所示之分割方案較為公允。
  三、證據：提出地籍圖謄本、土地登記謄本等件為證，並聲請勘測現場及訊問證人
            蔡訓德。
乙、被告方面：
  一、聲明：求為判決如主文第一項所示。
  二、陳述：原告於起訴前並未曾向伊等請求協議分割，故訴訟費用應由其自行負擔
            ，如為裁判分割，伊等就系爭共有土地於分割後願繼續保持共有，並願
            分得如附圖所示所示甲案Ｂ之部分。
  三、證據：無。
    理      由
一、按各共有人得隨時請求分割共有物，而分割之方法不能協議決定者，法院得因任
    何共有人之聲請命為分配，另每宗耕地分割後每人所有面積未達○．二五公頃者
    ，不得分割，但於農業發展條例中華民國八十九年一月四日修正施行前之共有耕
    地，得分割為單獨所有，民法第八百二十三條第一項前段、八百二十四條第二項
    及農業發展條例第十六條第四款分別定有明文。本件原告主張系爭土地為兩造所
    共有，伊之應有部分為三分之一，被告乙○、丙○○、戊○○、丁○○之應有部
    分則分為九分之二、四十五分之二、四十五分之十六、四十五分之二，而前揭土
    地兩造並未訂立不予分割之期限等情，業據其提出與所述相符之地籍圖謄本、土
    地登記謄本等件在卷可證，被告於此亦不爭執而堪信原告此部分主張為真實，惟
    被告則另以前揭情詞置辯。經查，系爭土地地目係屬旱地，使用地類別乃為農牧
    用地，而被告乙○乃於六十一年一月十八日因分割繼承而登記為共有人，被告丙○○、丁○○則均於六十七年七月二十九日以繼承而登記為共有人，被告戊○○
    及原告則分別於七十六年十月二十一日、十二月三日以買賣為原因而登記為共有
    人乙節，此有土地登記謄本在卷可稽，而系爭土地現況為南北狹長之空地，中間
    以高約一公尺半之鐵皮圍牆南北隔開，圍牆西鄰同段七三五之一地號土地之南側
    部分平舖水泥，圍牆東側部分則為農地，此經本院到場勘驗屬實，並製有勘驗筆
    錄在卷可憑，另原告於提起本件分割共有物之訴前，曾多次請求被告辦理分割，
    惟僅部分被告同意分割，但都沒有談成等情，亦經證人蔡訓德具結陳述在卷，是
    系爭土地於原告應有部分面積之大概範圍既以鐵皮圍牆隔開而為分管，而原告並
    欲以其應有部分土地出售與隔鄰之同段第七三五之一地號所有人即證人蔡訓德，
    衡以土地買賣之習慣，買受人除特殊原因外，應無可能於共有地未分割前即甘冒
    風險而向其中之共有人買受嗣後尚不確定分得位置之共有素地以為利用者，則共
    有人之原告既有出售系爭共有土地應有部分之計劃，其於出售前應無可能不先為
    分割之準備程序，證人蔡訓德所為原告於起訴前曾請求被告協議分割而不成等語
    ，應與事實相符而得採信。今兩造就系爭共有土地分割之方法既不能協議決定，
    而兩造就屬耕地之系爭土地乃係於八十九年一月四日農業發展條例修正施行前即
    已共有，其等依法乃得分割為單獨所有而無不能分割之情形，且兩造間亦未訂有
    不分割期限之特約，則本件原告訴請裁判分割系爭土地，依法洵屬正當，自應予
    以准許。
二、兩造共有系爭土地依法乃得裁判分割已如上述，至其分割方法，兩造於訴訟中乃
    均陳明願按各人應有部分比例以被告乙○、丙○○、戊○○、丁○○等人繼續保
    持共有之方式依如附圖所示甲案之方法將系爭土地二分予以分割。查系爭土地南
    側乃面寬約三米之柏油路，北側則有寬約二米半之水泥路，其東側農地於界址附
    近現有多座墳墓，西鄰之同段第七三五之一地號土地現有訴外人蔡訓德所有鍍鋅
    浪板鐵造平房乙棟，此經本院會同高雄縣岡山地政事務所人員到場勘測屬實，且
    有上開勘驗筆錄在卷可憑，是本件原告於分割後既有將其分得土地出售予西鄰同
    段第七三五之一地號土地所有人之計劃，而位東側之諸多墳墓則屬被告家族所有
    ，衡以南側所臨道路乃寬於北側之農路，且為便利兩造合併使用之目的，系爭共
    有土地欲以二分者，自應以南北線直分而為分割，其土地價值始為相當，且亦符
    兩造之利益，是本院權衡兩造所有利益並社會公益及土地利用之經濟原則，認以
    系爭土地之分割方法以如附圖甲案所示之方案為之係屬妥當適宜，爰定其分割方
    法如主文第一項所示。
三、據上論結，本件原告之訴為有理由，合依民事訴訟法第八十五條第一項但書，判
    決如主文。
中      華      民      國    九十二    年      五      月     十六     日
                              臺灣高雄地方法院民事第五庭
~B法  官  黃  宏  欽
右為正本係照原本作成。
如不服本判決，應於判決送達後廿日內，向本院提出上訴狀並表明上訴理由，如於本
判決宣示後送達前提起上訴者，應於判決送達後十日內補提上訴理由書（須附繕本）。
中      華      民      國    九十二    年      五      月     十六     日
~B法院書記官  史華齡


司法院資訊處製作；財團法人民間司法改革基金會備份。
